【裁判字號】    95,訴,1974
【裁判日期】    970619
【裁判案由】    商業會計法等
【裁判全文】
臺灣桃園地方法院刑事判決              95年度訴字第1974號
公  訴  人  臺灣桃園地方法院檢察署檢察官
被      告  辛○○
選任辯護人  李漢鑫律師
被      告  丁○○
上列被告等因違反商業會計法等案件，經檢察官提起公訴（94年
度偵字第12224 號），本院判決如下：
    主  文
辛○○、丁○○均無罪。
    理  由
一、公訴意旨略以：被告辛○○係址設桃園縣龜山鄉○○街121
    巷5 號，為稅捐稽徵法所稱之納稅義務人「陽跡國際股份有
    限公司」（下稱陽跡公司）之負責人，負責處理該公司各項
    業務及稅務事宜，為從事業務之人。被告辛○○為使陽跡公
    司民國88年度營利事業所得稅之核課減低，明知該公司並無
    向被告戚家軍擔任董事長，被告乙○○（業經本院通緝在案
    ）擔任總經理之「捷力科技股份有限公司」（下稱捷力公司
    ）購買電子IC零件組之事實，被告辛○○、戚家軍與乙○○
    竟共同基於使納稅義務人陽跡公司以不正當方法逃漏稅捐、
    製作不實會計憑證及業務上登載不實之犯意聯絡及行為分擔
    ，由被告戚家軍與乙○○於88年7 月間起至12月間，先後偽
    造以陽跡公司為買受人，金額共新臺幣（下同）58,451,452
    元，屬於私文書及會計憑證性質之統一發票30張與被告辛○○，作為增加陽跡公司88年度之成本，再交由被告辛○○交
    與不知情之陽跡公司會計於88年營利事業所得稅申報期間，
    據前開偽造之發票內容為該公司之進項憑證後，用以製作業
    務上不實之88年度營業銷售額與稅額申報書之詐術，再持向
    財政部臺灣省北區國稅局（下稱國稅局）提出申報扣抵銷項
    稅額而行使之，藉以抵扣銷項稅額2,921,924 元，足以生損
    害於稅捐稽徵機關對稅捐稽徵核課之正確性。因認被告辛○○、丁○○均係涉犯稅捐稽徵法第41條之逃漏稅捐罪嫌（起
    訴書贅引第43條）；刑法第216 條、第215 條之行使業務登
    載不實文書罪嫌及商業會計法第71條第1 款之以明知為不實
    之事項而填製會計憑證及填入帳冊罪嫌。
二、按犯罪事實應依證據認定之，無證據不得認定犯罪事實，不
    能證明被告犯罪者，應諭知無罪之判決，刑事訴訟法第 154
    條第2 項、第301 條第1 項分別定有明文。又犯罪事實之認
    定，應憑證據，如未能發現相當證據，或證據不足以證明，
    自不能以推測或擬制之方法，作為裁判基礎，最高法院40年
    臺上字第86號判例著有明文；且認定犯罪事實所憑之證據，
    雖不以直接證據為限，間接證據亦包括在內，然而無論直接
    證據或間接證據，其為訴訟上之證明，須於通常一般之人均
    不致有所懷疑，而得確信其為真實之程度者，始得據為有罪
    之認定，倘其證明尚未達到此一程度，而有合理之懷疑存在
    而無從使事實審法院得有罪之確信時，即應由法院為諭知被
    告無罪之判決，最高法院76年臺上字第4986號判例亦著有明
    文。再檢察官對於起訴之犯罪事實，仍應負提出證據及說服
    之實質舉證責任，倘其所提出之證據，不足為被告有罪之積
    極證明，或其指出證明之方法，無從說服法院以形成被告有
    罪之心證，基於無罪推定之原則，自應為被告無罪判決之諭
    知，有最高法院92年度臺上字第128 號判例可參。
三、公訴人認被告辛○○、丁○○涉有上揭罪嫌，無非係以被告
    辛○○、丁○○於警詢時之供述；證人甲○○、黃金枝、庚○○、游慶生等人於警詢時之證述；陽跡公司、捷力公司設
    立登記資料；財政部財稅資料中心88年陽跡公司與捷力公司
    統一發票查核清單資料；陽跡公司88年營所稅申報書；陽跡
    公司合作金庫銀行迴龍分行0000000000000 號、0000000000
    000 號帳戶、黃金枝合作金庫銀行迴龍分行0000000000000
    號帳戶、捷力公司聯邦商業銀行忠孝分行000000000000號帳
    戶、庚○○與游慶生聯邦銀行忠孝分行000000000000號聯名
    帳戶之交易明細及相關資金流向銀行傳票影本；陽跡公司前
    業務丙○○說明函件；94年1 月27日搜索陽跡公司之搜索扣
    押筆錄；陽跡公司88年取得捷力公司進項統一發票影本28紙
    ；扣案之帳冊；乙○○約談通知書2 份、戶籍資料及掛號回
    執等為其主要論據。
四、訊據被告辛○○、丁○○固均坦承其等分別於88年間擔任陽
    跡公司及捷力公司之負責人，而卷附之統一發票28紙（下稱
    上開28張統一發票）確實為88年間捷力公司開立予陽跡公司
    之事實，惟均矢口否認有何上揭之犯行，被告辛○○辯稱：
    88年2 、3 月間比利時有一家公司要透過捷力公司向陽跡公
    司採購電腦產品，從而捷力公司總經理即同案被告乙○○乃
    與陽跡公司商議，由捷力公司向陽跡公司訂購美金600 萬元
    之商品，然因捷力公司訂購之產品金額龐大，陽跡公司唯恐
    資金不足，且因之前未與捷力公司交易過，所以陽跡公司遂
    要求捷力公司應先支付總金額3 成之訂金，俾供陽跡公司購
    買零件，孰料遭到捷力公司總經理乙○○以先行支付巨額訂
    金，將形成高額交易風險為由拒絕陽跡公司所提之條件，雙
    方為求順利合作，經多次商議後，始達成由捷力公司自行購
    買材料再出售予陽跡公司生產，而待捷力公司交付達總金額
    3 成之材料後，陽跡公司再給付材料款予捷力公司。然於88
    年10月間，因捷力公司急於上櫃，捷力公司為避免應收貨款
    之付款期過長，而影響公司債信評等，遂要求陽跡公司先行
    支付捷力公司已交付之材料款，此舉引發陽跡公司不滿，捷
    力公司總經理乙○○便同意於陽跡公司支付材料貨款後，即
    再由捷力公司將款項退還予陽跡公司。因陽跡公司向捷力公
    司購買材料，捷力公司遂開立統一發票予陽跡公司，陽跡公
    司與捷力公司確實有上開統一發票所示之實際交易等語；而
    被告丁○○則以：伊於88年間雖擔任捷力公司之負責人，但
    伊是負責產品研究開發，並不負責公司的財務會計，且捷力
    公司與陽跡公司之業務往來是由總經理乙○○負責，伊並不
    知情等語置辯。
五、證據能力部分：
    按被告以外之人於審判外之言詞或書面陳述，除法律有規定
    者外，不得作為證據；又按被告以外之人於審判外向法官所
    為之陳述得為證據，偵查中向檢察官所為之陳述，除顯有不
    可信之情況者外，亦得為證據；被告以外之人於檢察事務官
    、司法警察官或司法警察調查中所為之陳述，與審判中不符
    時，其先前之陳述具有較可信之特別情況，且為證明犯罪事
    實存否所必要者，得為證據；於可信之特別情況下所製作之
    文書，得為證據；被告以外之人於審判外之陳述，雖不符前
    4 條之規定，而經當事人於審判程序同意作為證據，法院審
    酌該言詞陳述或書面陳述作成時之情況，認為適當者，亦得
    為證據；當事人、代理人或辯護人於法院調查證據時，知有
    第159 條第1 項不得為證據之情形，而未於言詞辯論終結前
    聲明異議者，視為有前項之同意。刑事訴訟法第159 條第 1
    項、第159 條之1 第1 項、第2 項、第159 條之2 、第159
    條之4 第3 款、第159 條之5 分別定有明文。本件被告辛○○之選任辯護人指稱：證人甲○○、庚○○、游慶生等人於
    警詢時之陳述，均係屬審判外之陳述，應認無證據能力；又
    陽跡公司前業務丙○○說明函件，係被告以外之人於審判外
    之書面陳述，亦無證據能力等語。經查：
（一）證人甲○○、庚○○、游慶生、黃金枝等人於警詢時之陳
      述，均屬審判外陳述，又本院查無其等警詢時之陳述具有
      較可信之特別情況，因此認定該等證人於警詢時所為之陳
      述，應無證據能力。
（二）而卷附之陽跡公司前業務丙○○說明函件（見94年度偵字
      第12224 號卷一第164 頁），核其性質，為被告以外之人
      於審判外之書面陳述，依刑事訴訟法第159 條第1 項之規
      定，不具證據能力，且經檢察官於偵查中及本院於審理中
      均曾傳喚證人丙○○到庭作證，惟證人丙○○均未到庭，
      是無法擔保上開說明函件係於可信之特別情況下所製作之
      文書，因此上開說明函件亦認無證據能力。
（三）末查，本案所引用之其餘供述及非供述證據，經本院依法
      踐行調查證據程序，公訴人、被告辛○○、丁○○及被告
      辛○○選任辯護人均不爭執其餘各該證據之證據能力，且
      迄本院言詞辯論終結前未就其餘證據之證據能力聲明異議
      ，又查無依法應排除其證據能力之情形，是後述所引用其
      餘證據之證據能力均無疑義，依法自有證據能力，均得作
      為本案證據，附此敘明。
六、本院之認定：
（一）查捷力公司自88年7 月至12月間曾開立銷售額合計58,451
      ,452 元 、營業稅額合計2,922,575 元之統一發票29張予
      陽跡公司之事實，業據被告2 人供認在卷，復有捷力公司
      統一發票查核清單、上開28張統一發票影本在卷可稽（見
      94年度偵字第12224 號卷一第121 至123 頁、第134 至14
      7 頁），堪以認定。而公訴人認捷力公司88年間開立予陽
      跡公司之統一發票共計30張，無非係以捷力公司統一發票
      查核清單88年7 月至88年12月共有30張發票之記載為據。
      然查，捷力公司統一發票查核清單發票字軌號碼XB000000
      00號之記載，其買受人及銷售人之統一編號均為捷力公司
      ，且卷附之上開統一發票28張亦無包括此張統一發票，足
      見該筆並非捷力公司開立予陽跡公司之統一發票，況其餘
      29張統一發票之銷售額合計為58,451,452元，核與起訴書
      所載之金額相符，是本件被告2 人所涉虛偽開立之統一發
      票應為捷力公司統一發票查核清單所載其餘29張統一發票
      ，合先敘明。
（二）由扣案之陽跡公司88年度出貨日報表觀之，陽跡公司自88
      年4 月起88年12月止，均有陸續出貨予捷力公司之紀錄，
      而將上開出貨日報表所載出貨予捷力公司之商品品名，與
      被告辛○○於96年3 月5 日提出刑事答辯（三）狀被證四
      「陽跡公司銷售予捷力公司商品一覽表」所載之商品品名
      比對，除無編號5 （RC-168，電腦遙控器）之商品品名外
      ，其餘均相同，復參以卷附陽跡公司統一發票查核清單（
      見94年度偵字第12224 號卷一第124 至131 頁），陽跡公
      司自88年4 月起至89年2 月止即曾陸續開立銷售額合計為
      91,590,822元、營業稅額合計為4,579,547 元之統一發票
      111 張予捷力公司，足認捷力公司確實有於88年4 月至89
      年2 月向陽跡公司購買如上開「陽跡公司銷售予捷力公司
      商品一覽表」除編號5 以外所示之商品無訛。被告辛○○
      辯稱：於88年間，捷力公司曾向陽跡公司訂購電腦商品等
      語，應屬非虛。
（三）再經本院當庭逐一勘驗被告辛○○提出之上開「陽跡公司
      銷售予捷力公司商品一覽表」所示之商品，陽跡公司銷售
      予捷力公司之商品多為散熱器，且除編號14（WD -100 ，
      車用後視鏡除霧器）未裝載IC晶片外，其餘商品均含有 1
      個至5 個不等之IC晶片，有本院96年3 月5 日、96年4 月
      16日、96年5 月28日勘驗筆錄及商品照片（本院卷二第36
      至58頁）在卷可稽，亦見捷力公司向陽跡公司購買之上開
      商品大部分確實均含有IC晶片零件，且證人即仟同公司總
      經理己○○於本院審理時亦結證述：伊是仟同公司的總經
      理，仟同公司係做風扇加工，亦即將所有廠商零件及依自
      購的零件組成一顆風扇的成品，而仟同公司從84年至89年
      與陽跡公司均有業務往來，是由陽跡公司用貨運的方式提
      供塑膠配件、IC、包裝材料給仟同公司，仟同公司加工作
      成風扇後再交予陽跡公司，從這些材料並看不出來是陽跡
      公司生產或是有其他來源，伊印象中陽跡公司每月的交易
      額度平均約百來萬元，其中在88年間交易額有特別多等語
      （本院96年3 月5 日審判筆錄第5 至8 頁），益徵陽跡公
      司銷售予捷力公司之商品均係由陽跡公司提供塑膠配件、
      IC、包裝材料交由仟同公司加工之情事屬實，是公訴人以
      陽跡公司所生產之電腦散熱風扇無需另再使用IC零組件，
      而認陽跡公司毋庸再向捷力公司購買材料等情，已非有據
      。
（四）另由卷附陽跡公司統一發票查核清單所載（見94年度偵字
      第12224 號卷一第124 至131 頁），陽跡公司自88年4 月
      起至89年2 月止即曾陸續開立銷售額合計為91,590,822元
      、營業稅額合計為4,579,547 元之統一發票111 張予捷力
      公司，相對於陽跡公司之資本總額僅20,000,000元，有陽
      跡公司設立登記資料在卷可查（見94年度偵字第12224 號
      卷一第117 頁），足見捷力公司向陽跡公司訂購之商品總
      額並非小額，因此陽跡公司為確保交易之風險，而要求捷
      力公司先行給付3 成定金或由捷力公司提供材料，尚符合
      常情及商業交易之常態，堪認被告辛○○上開辯解，亦非
      全無可採。
（五）又查國稅局曾就本案交易事實，於94年7 月22日以公函要
      求陽跡公司於一定期間內提供相關傳票、進項憑證、總分
      類帳、營業成本明細帳等資料供查核，然經陽跡公司函覆
      「公司許多重要資料因豪雨成災，無法繼續保留」，國稅
      局即以陽跡公司88年度無進貨事實取得捷力公司開立之統
      一發票58,438,429元，經通知未提示帳簿文據，而認陽跡
      公司虛報進項稅額而逃漏營利事業所得稅，有國稅局94年
      7 月22日北區國稅審三字第0940019666號函、96年11月16
      日北區國稅審一字第0961057886號函及檢附之處分書、陽
      跡公司94年8 月1 日之說明書在卷可稽，且經證人即任職
      國稅局之承辦人員戊○○雖於本院審理時，就本件稽核過
      程及結果證稱：就公司間有無交易事實，伊會查金流（資
      金流向）及物流（送貨單、收貨憑證等）的情形。本件伊
      是依據臺北市調查處當初查扣陽跡公司的相關帳證資料、
      發票明細、資金流程資料及調查筆錄來審核，發現陽跡公
      司與捷力公司之間交易的款項後來有回流陽跡公司黃金枝
      帳戶，所以認為陽跡公司實際並未支付任何貨款給捷力公
      司，又因一般公司每年度都會進行盤點，都會記載進銷明
      細，其中就貨物的買賣，視該貨物是以材料（必須另行加
      工，所以有其他加工成本）或是商品（可以直接出售）進
      貨，分別記載於進料簿（材料成本帳冊）或是進貨簿，但
      伊從臺北市調查處查扣的相關帳冊資料，陽跡公司88年明
      細分類帳材料成本、物料、進貨均未列有前述捷力公司開
      給陽跡公司的28張發票之品名、項目、存貨資料，伊便發
      函請陽跡公司提出全年度的資料，但是陽跡公司於94年8
      月1 日檢具說明書回覆說『公司許多重要資料因豪雨成災
      ，無法繼續保留』，所以陽跡公司只有提示88年度總分類
      帳、現金帳、分錄帳。所以伊從金流、物流來看，認為2
      間公司就上開28張統一發票並未有實際交易的情形等語（
      見本院96年5 月28日審判筆錄第3 至7 頁、96年12月6 日
      審判筆錄第3 至6 頁），足見國稅局認本件陽跡公司有逃
      漏營利事業所得稅之來源，係因法務部調查局桃園縣調查
      站移送之帳冊資料，然陽跡公司是否確實逃漏營業稅捐，
      既仍應由法院依卷附之相關證據加以審認，自未可逕依稅
      捐機關之查核即認定被告等人有為本件起訴之犯行。
（六）而按會計憑證係指商業各部門在處理其事務過程中，所產
      生之各種文件，其主要功能在證明會計事項之經過、表明
      處理會計事項人員之責任，故商業對會計事項之發生，均
      應取得或給予足以證明之會計憑證，以為帳簿記錄及事後
      驗證之依據；會計憑證依其性質可分為原始憑證及記帳憑
      證，凡足以證明會計事項之經過，而為造具記帳憑證所依
      據者，均屬原始憑證，包括提貨單、進貨發票、報價單、
      銷貨發票、收據、請購單、驗收單、工資表等均屬原始憑
      證；而凡足以證明處理會計事項人員之責任，而為記帳所
      根據者，均屬記帳憑證，記帳憑證在實務上稱為傳票，包
      括收入傳票、支出傳票、轉帳傳票；商業應根據真實事項
      取得或給予原始憑證，根據原始憑證編製記帳憑證，根據
      記帳憑證登入帳簿，為商業會計法第15條及商業通用會計
      制度規範第3 章所規定。又依商業會計法第38條第1 項、
      第2 項規定，各項會計憑證，除應永久保存或有關未結會
      計事項者外，應於年度決算程序辦理終了後，至少保存 5
      年；各項會計帳簿及財務報表，應於年度決算程序辦理終
      了後，至少保存10年，同法第76條且對違反上開規定之代
      表商業之負責人、經理人、主辦及經辦會計人員，處以行
      政罰，足見傳票、進項憑證、帳簿等會計憑證究屬交易事
      實之證明方法，該等憑證是否依法保存，應屬主管機關是
      否處以行政罰之問題而已。而刑事責任之認定需嚴格證據
      之證明，尚無法僅因被告等人無法提出相關交易之證明即
      可直接反推當事人間確無實際之交易行為。是以，縱認本
      件被告辛○○、丁○○未能提出本件相關之交易證明文件
      ，亦無法遽認陽跡公司與捷力公司間並無上開統一發票所
      表彰之交易行為存在。
（七）另公訴人據陽跡公司88年營所稅申報書；陽跡公司合作金
      庫銀行迴龍分行0000000000000 號、0000000000000 號帳
      戶、黃金枝合作金庫銀行迴龍分行0000000000000 號帳戶
      、捷力公司聯邦商業銀行忠孝分行000000000000號帳戶、
      庚○○與游慶生聯邦銀行忠孝分行000000000000號聯名帳
      戶之交易明細及相關資金流向銀行傳票影本，發現陽跡公
      司與捷力公司就上開統一發票之金額有回流之現象，而認
      陽跡公司與捷力公司並無上開統一發票之實際交易等情，
      然按商業間資金之往來，原因本屬多元，被告辛○○辯稱
      ：係為避免捷力公司應收貨款之付款期過長，而影響公司
      債信評等而雙方約定資金轉匯等語，衡情亦非全屬無稽，
      自不得因此推論陽跡公司與捷力公司間上開統一發票之記
      載為虛偽之交易行為。
（八）再者，按一般公司購買發票虛列成本，藉以逃漏國家稅捐
      之交易流程，通常是由需要發票之公司向虛設之公司行號
      購買發票，一方面購得發票之公司，得以利用虛偽發票，
      以求墊高成本，達到減少稅捐支出之目的；另一方面賣出
      發票之虛設公司則因未依據所開發票金額按月繳納「營業
      稅」及年終申報繳納「營利事業所得稅」，以致國家無法
      收到稅金。然徵諸陽跡公司、捷力公司設立登記資料、統
      一發票查核清單（見94年度偵字第12224 號卷一第117 至
      131 頁），足認陽跡公司與捷力公司皆為依法設立之公司
      ，且2 公司均有對外從事交易之事實，已與一般空頭公司
      開立假發票後，營業稅及營利事業所得稅即拒不繳納之情
      形迥然不同；況參諸陽跡公司自88年4 月起89年2 月止，
      即已開立銷售額合計為91,590,822元、營業稅額合計為4,
      579,547 元之統一發票111 張予捷力公司，而捷力公司自
      88年7 月至12月間僅開立銷售額合計58,451,452元、營業
      稅額合計2,922,575 元之上開統一發票予陽跡公司，顯然
      陽跡公司開立予捷力公司之統一發票金額遠大於捷力公司
      開立予陽跡公司之統一發票金額，除與被告辛○○辯稱 2
      公司之交易情形相符外，倘被告等人確有為協助陽跡公司
      逃漏稅捐之意，僅需由陽跡公司虛報銷售予捷力公司商品
      之實際金額，而使出售商品之交易金額降低即可，如此不
      僅可以達到協助陽跡公司逃漏營利事業所得稅之目的，尚
      可減免陽跡公司因銷售商品而需繳納之營業稅，甚且亦可
      避免資金回流留下紀錄而遭查獲之風險，從而，亦難認被
      告辛○○、丁○○有藉由前揭公訴意旨所指之方式逃漏陽
      跡公司營利事業所得稅之必要。
（九）末查，被告辛○○於本院審理時供述：本件伊均是與捷力
      公司之乙○○交易，且於交易過程中均未與被告丁○○接
      觸過，且伊於交易過程中，並未聽乙○○提過捷力公司董
      事長或是其他主要股東對此交易約定有何意見等語；證人
      庚○○於本院審理時亦結證述：伊於86年至88年6 月間擔
      任捷力公司會計經理，丁○○是捷力公司董事長，負責廠
      務、業務、新產品開發及引進，總經理為乙○○，負責財
      務會計、行政之業務，因捷力公司於88年6 月公司在大陸
      設廠，伊就調任總經理室專案經理，負責大陸設廠事務，
      88年6 月以後就由乙○○負責捷力公司的會計業務，而伊
      與游慶生之聯邦銀行忠孝分行聯名帳戶也是乙○○要求伊
      等開立的，伊並將該帳戶之印鑑交給乙○○保管，而開立
      該聯名帳戶之詳細用途伊並不清楚等語（本院96年1 月18
      日審判筆錄第2 至11頁），據上，實難認被告丁○○知悉
      上開捷力公司與陽跡公司間開立統一發票及資金轉換之約
      定等情，更不得逕認定被告丁○○與被告辛○○、乙○○
      就公訴人所指之上揭犯行有何犯意聯絡及行為分擔。
（十）至公訴人提出之乙○○約談通知書2 份、戶籍資料及掛號
      回執，僅為證明被告乙○○經2 次通知未到案之情，然此
      部分與本件被告辛○○、丁○○所涉之上揭犯行，並無關
      連性，是尚難據此即為被告辛○○、丁○○不利之認定，
      附此敘明。
七、綜上所述，本件公訴人所提出之證據方法，就被告辛○○、
    丁○○涉有上揭公訴意旨所指之犯行，其證明尚未達於通常
    一般人均不致有所懷疑，得確信其為真實之程度，已如前述
    ；此外，本院復查無其他積極證據足認被告辛○○、丁○○
    有何公訴意旨所指之犯行，揆諸前開規定及判例意旨，既不
    能證明被告辛○○、丁○○此部分之犯罪，自應依法均為被
    告辛○○、丁○○無罪之諭知。
據上論斷，應依刑事訴訟法第301條第1項，判決如主文。
本案經檢察官鄭東到庭執行職務。
中    華    民    國    97    年    6    月     19    日
                    刑事第十二庭審判長法  官  王  美  玲
                                      法  官  林  靜  梅
                                      法  官  羅  國  鴻
以上正本證明與原本無異。
如不服本判決，應於判決送達後10日內向本院提出上訴狀（應附
繕本），其未敘述上訴理由者，應於上訴期間屆滿後20日內補提
理由書狀於本院，上訴於臺灣高等法院。
                                      書記官  戴  育  萍
中    華    民    國    97    年    6     月    20    日


司法院資訊處製作；財團法人民間司法改革基金會備份。
